【裁判字號】    98,建,1
【裁判日期】    990802
【裁判案由】    損害賠償
【裁判全文】
臺灣板橋地方法院民事判決                 98年度建字第1號
原      告  甲○○
訴訟代理人  徐光佑律師
複代理人    林長泉律師
被      告  瓏山林企業股份有限公司
法定代理人  乙○○
被      告  瓏山林營建股份有限公司
法定代理人  丙○○
共      同
訴訟代理人  李後政律師
上列當事人間請求損害賠償事件，經本院於民國99年7 月19日言
詞辯論終結，判決如下：
    主      文
被告瓏山林營建股份有限公司應給付原告新台幣壹佰玖拾柒萬捌
仟陸佰捌拾伍元，及民國98年2月6日起至清償之日止，按週年利
率百分之計算之利息。
原告其餘之訴駁回。
訴訟費用由被告瓏山林營建股份有限公司負擔十分之七，餘由原
告負擔。
本判決第1 項於原告以新台幣柒拾萬元供擔保後，得假執行；但
被告瓏山林營建股份有限公司以新台幣壹佰玖拾柒萬捌仟陸佰捌
拾伍元為原告預供擔保後，得免為假執行。
原告其餘假執行之聲請駁回。
    事實及理由
一、按民事訴訟法第255條第1項第3款、第2項規定：「訴狀送達
    後，原告不得將原訴變更或追加他訴。但有下列各款情形之
    一者，不在此限：....(三)擴張或減縮應受判決事項之聲明者
    。....(七)不甚礙被告之防禦及訴訟之終結者。」、「被告於
    訴之變更或追加無異議，而為本案之言詞辯論者，視為同意
    變更或追加。」，查原告起訴所為訴之聲明：「被告應連帶
    給付原告新台幣（下同）肆佰萬元及自本起訴狀繕本送達翌
    日起至清償日止，按年息百分之五計付之利息。」，嗣於言
    詞辯論減縮為「被告應連帶給付原告0000000 元及自本起訴
    狀繕本送達翌日起至清償日止，按年息百分之五計付之利息
    。」（見本院卷第147 頁），經核係減縮應受判決事項之聲
    明，且亦不甚礙被告之防禦及訴訟之終結者，況被告亦未異
    議且為言詞辯論，是原告減縮訴之聲明，於法並違不合，自
    應准許，合先指明。
二、原告起訴主張：
  (一)緣原告係門牌號碼台北縣中和市○○路○段136巷2 號房屋（
    下稱系爭房屋）所有權人。詎由被告瓏山林企業股份有限公
    司（下稱瓏山林企業公司）所起造，被告瓏山林營建股份有
    限公司（下稱瓏山林營建公司）所承造之建照號碼89中建字
    第66號，四季紐約房屋新建工程（下稱系爭工程），因大量
    抽取地下水及挖土，而造成原告所有系爭房屋嚴重裂損，屢
    經原告多次向主管機關台北縣政府工務局陳情，而被告公司
    亦另向台北縣中和市調解委員會，申請調解，嗣於97年6月3
    日調解時，被告承諾願負擔鑑定費用，由原告自行委託鑑定
    單位，鑑定損害之修復費用。
  (二)原告隨即委請鑑定機關中華民國建築技術學會負責對系爭房
    屋之損害及修復費用實施鑑定。嗣由該會於97年7月9日出具
    97鑑字第681 號建築物結構安全鑑定報告書，經鑑定為系爭
    房屋有壁柱六處發現剝裂嚴重，該建築物地震來臨時，屬不
    安全建築。且瓏山林企業公司系爭工程開挖地下室之影響範
    圍內，造成嚴重損鄰(1)現場勘查出內部及外部之補強工程，
    需工程費155 萬元(2)地下水不當處理造成地基淘空，需加灌
    水泥約2500包，工程費100萬元，合計工程費：255萬元。是
    鑑定人亦已估算所需之修復費用為255萬元。
  (三)按建築物在施工中，鄰接其他築物施行挖土工程時，對該鄰
    接建築物應視需要作防護其傾斜或倒壞之措施，建築法第69
    條定有明文。又最新建築技術規則建築構造編第二章基礎構
    造第一節第62條亦規定：「基礎設計時，須先查明其鄰近建
    築物之基礎或地下建築物及設施之位置及構造情形，以為設
    計防護設施之依據，前項開挖防護設施，應依本章第六節及
    建築設計施工編有關挖土安全措施之規定，妥為設計施工，
    防止鄰地之沉落、側移、崩塌及鄰房之損壞。」，是此等建
    築法規之規定，應以防止危害他人權益或禁止侵害他人權益
    為目的，自屬民法第184條第2項規定所謂保護他人之法律。
    查本件原告所有系爭房屋因系爭工程之施工造成損害，已如
    前述，而系爭建築工程係屬地上15層、地下3 層之高層建築
    物，亦有使用執照可參。是以被告瓏山林營建公司承造人，
    負責工程之實際施作，其施工如有妨礙鄰房之安全者，即應
    作必要之措施，以防止損害於他人，惟其仍怠於防患致對系
    爭房屋造成損害，其復未能證明並無過失，被告瓏山林營建
    公司之施工行為自有過失。又被告瓏山林企業公司為起造人
    即定作人，則定作人定作高層建築物時，該工程之挖土施工
    足以動搖損壞鄰地房屋，為一般人皆知之事，從而定作人委
    託建築師設計及交付承攬人施工時，均應注意建築師及承攬
    人之能力，並應注意工程之進行安全，以免加害於鄰地，如
    怠於此項注意即為定作有過失（最高法院74年度臺上字第14
    58號判決意旨參照），被告瓏山林企業公司將該工程交付承
    攬人承造過程中，本應注意避免損害鄰房而怠於注意，自屬
    定作有過失，應對於原告所有系爭房屋之損壞應負賠償責任
    。是被告二人之上開侵權行為，應為原告所有系爭房屋受損
    害之共同原因而應立共同侵權行為。原告所受損害金額之認
    定，經清雲科技大學詳為鑑定，該校出具報告編號99─ＣＥ
    －001－ＡＤ 鑑定報告足參，鑑定報告更直指「建物之損害
    是因為相鄰建築工程之定作人或承攬人有過失或因果關係所
    致（現況顯示：房屋裂縫應是相鄰建築工程施工中地層不均
    勻沉陷所致）」（見報告書第５頁第１行起）。是足證系爭
    房屋之損害確係被告二人之過失責任所致無疑。是被告二人
    之上開侵權行為，應為原告所有系爭房屋受損害之共同原因
    而應立共同侵權行為。綜上所述，原告自得依侵權行為法則
    ，請求被告二人連帶負損害賠償責任，而原告所受損害金額
    之認定，析述如下：
    (1)本件房屋之修復費用，經清雲科大鑑定共需607577元，此
      部分原告並無意見。惟因被告二人曾承諾願以修復費用乘
      以1.4 倍賠償原告，此部分為850607元（小數點以下捨去
      ）。
    (2)另被告二人曾於調解會中承諾負擔鑑定費用，而最早原告
      曾支出鑑定費用為25萬元，亦應由被告二人負責。
    (3)折價損害部分：按物被毀損時，被害人除得依民法第 196
      條請求賠償外，並不排除民法第213條至第215條之適用。
      依民法第196 條請求賠償物被毀損所減少之價額，得以修
      復費用為估定之標準，但以必要者為限。被害人如能證明
      其物因毀損所減少之價額，超過必要之修復費用時，就其
      差額，仍得請求賠償（最高法院77年度第9 次民事庭會議
      決議參照）。從而，物受毀損時，被害人固得選擇請求必
      要之修護費用，或逕行請求物毀損後未經修護所減少之價
      額。惟即使被害人請求  必要之修護費用，如因主觀或客
      觀交易條件之影響，其經採取必要之修護後，仍無從完全
      彌補其交易價值之減損者，就其必要之修護費用與交易價
      值減損之差額，仍非不得另行向加害人請求賠償。又物經
      損毀後，雖經採行必要之修復方法，惟或因技術上限制，
      未必得以回復至與原狀完全相同，又即使得以修復至損毀
      前原物於物理上全然無異，仍可能因市場心理之影響，其
      交易價值仍與損毀前存在相當之落差，此等情形於市場上
      特重安全性之標得物，如房屋、汽車等，尤為明顯。系爭
      房屋因被告施工所致之鄰房毀損，其房屋發生裂損，其後
      縱經復修，其房屋交易價值隨之折損，與通常經驗並無不
      符。是系爭房屋確受有折價損害無疑。凡此亦經鑑定機關
      清雲科技大學認「...1．就現況言，通常房屋買賣交易上
      若知悉房屋是損傷後再修復的，就很有可能會降低買方（
      心理層面）的購買意願，如此推斷是可能會使鑑定標的物
      就交易價值上有所減損，鑑定人判斷。該屋交易時或許有
      一成左右之議價空間。」（見報告書第7頁第4行起）。據
      此本件原告就系爭房屋，自受有市價一成之折價損害，而
      系爭房屋未發生損害之狀況下，原告曾委請房仲業者估價
      ，其市價行情約1700萬元，則一成損害約170萬元。
    (4)從而，以上三項共0000000元，原告自得依上揭侵權行為
      之法則，請求被告二人連帶賠償。
    (5)依中和市調解委員會97年6月3日調解筆錄，被告既已同意
      由原告自行找專家鑑定，所需費用由被告負擔。雖被告辯
      稱調解筆錄未經原告簽名，自不生效云云。然查，該次調
      解原告確有參與，只因有事先行離開，致未於雙方所共識
      之調解內容簽名，而未成立書面協議。惟仍無礙於兩造所
      達成之口頭上共識之協議，是兩造自應受調解筆錄所載內
      容所拘束無疑。
  (四)原告訴之聲明：被告應連帶給付原告0000000 元整，及自起
    訴狀繕本送達翌日起至清償日止，按年息百分之五計付之利
    息。併陳明願供擔保請准宣告假執行。
三、被告辯稱：
  (一)被告瓏山林企業公司部分：
    被告瓏山林企業公司僅係本建案之定作人，依民法第189 條
    之規定：「承攬人因執行承攬事項，不法侵害他人之權利者
    ，定作人不負損害賠償責任。但定作人於定作或指示有過失
    者，不在此限。」，除原告得舉證證明被告瓏山林企業股份
    有限公司定作或指示有過失，否則不必賠償。而原告所舉最
    高法院74年度台上字第1458號民事判決要旨，僅係最高法院
    民事判決，並非判例，自不足以作為原告主張之依據；況依
    據最高法院上開判決全文，該判決係發回台灣高等法院台中
    分院，「本件王中民定作高樓工程，就建築師、承攬人之選
    任，及工程之進行，有無予以適當之注意，以免加害於鄰地
    ？原審未予說明，即以上揭理由論王中民不負責任，尚有判
    決不備理由之違法。」，原告仍應就被告瓏山林企業公司於
    本建案對於建築師及承攬人指示有過失舉證，始得請求被告
    瓏山林企業公司賠償損害。且被告瓏山林營建公司成立於60
    年2 月10日，為成立30年以上，施工經驗豐富之甲級營造廠
    ，建築師張國章執行建築師業務超過10年，為經驗豐富之建
    築師，被告瓏山林企業股份有限公司選擇彼等擔任承攬人及
    建築師更無過失可言。
  (二)被告瓏山林營建公司部分：
    (1)本件被告瓏山林營建公司在施工之前即委請台灣省土木技
      師公會就鄰房作現況之鑑定。
    (2)在取得使用執照之前，即就鄰損疑慮部分，委請台北市土
      木技師公會鑑定。因鄰房所有權人對於鑑定結果認為不完
      整，被告瓏山林營建公司乃再次委請台北市土木技師公會
      補充鑑定。
    (3)依據台北縣政府97年6月30日北工施字第0970361208號函(
      被證1-4，頁16)表示，依據該府97年1 月21日辦理施工損
      鄰現場會勘結論，「本鄰損案，經雙方協調後同意由受損
      戶於會勘後，一週內擇定「具有公信力之鑑定單位」辦理
      損壞修復、安全及補強鑑定，請受損戶於確認鑑定單位時
      ，一併函告本局」。因原告選定特定技師( 即雷源嘉土木
      技師，當時以台北市土木技師公會土木技師雷源嘉之名義
      ，嗣後改為中華民國建築技術協會指派土木技師雷源嘉出
      具原告所提出之鑑定報告 )不符合台北縣政府建築物施工
      損壞鄰房事件處理程序第5點之規定，因而於97年2月22日
      同意由台北市土木技師公會鑑定，作為第3 公正鑑定單位
      。
    (4)依據台北市土木技師公會指派土木技師施義芳提出之補充
      鑑定報告，關於原告主張之修復費用以409590元為適當。
      至於室外地質疏鬆區，不影響原告所有系爭建物結構，原
      告不得請求。室內無地質疏鬆區，不需任何灌漿修復。因
      此，原告此部分請求超過409590元部分無理由。
    (5)原告請求鑑定費用部分：此筆費用顯然偏高，且高於台北
      市土木技師公會上開鑑定之費用甚多，被告瓏山林營建公
      司不同意支付。況原告選定特定技師(即土木技師雷源嘉)
      並非適任之鑑定人，有如前述，其鑑定費用不應由被告瓏
      山林營建公司負擔。
    (6)清雲科技大學關於修復費用之鑑定不實，且應扣除折舊比
      例始屬合理：
      被告瓏山林營建公司不否認施工現場有若干瑕疵，但其
        修復費用應以台灣省土木技師公會之鑑定為準，清雲科
        技大學只到過現場履勘一次，引用之資料又係先前之鑑
        定資料，核算出之修復費用，竟高於台灣省土木技師公
        會核算之修復費用20餘萬，其金額顯然不實，不足採信
        。
      修復費用乘以l.2 倍係在調解過程中之陳述，於本件審
        理時無拘束力，被告瓏山林營建公司不同意此等請求。
      鑑定費用亦係在調解過程中之陳述，於本件審理時無拘
        束力，被告瓏山林營建公司不同意此等請求。況該鑑定
        非被告瓏山林營建公司同意施作，原告更不應請求。
      最高法院77年度第9 次民事庭會議決議(一)：「物被毀損
        時，被害人除得依民法第196 傑請求賠償外，並不排除
        民法第213條至第215絛之適用。依民法第196 條請求賠
        償物被毀損所減少之價額，得以修復費用為估定之標準
        ，但以必要者為限( 例如：修理材料以新品換舊品，應
        予折舊) 。被害人如能證明其物因毀損所減少之價額，
        超過必要之修復費用時，就其差額，仍得請求賠償。」
        退萬步言，即使清雲科技大學之鑑定費用屬實，依最高
        法院上開決議意旨，亦應扣除折舊比例。此點，請訊問
        原告之系爭房屋之屋齡，俾據以扣除折舊比例。
    (7)爭房屋之價值未達1700萬元，且所謂折價1 成左右(1成左
      右之議價空間)並非有據。
      清雲科技大學並非不動產經紀商，對於係爭房屋是否因
        而折價一成(l 成左右之議價空間)，尚屬武斷，不可採
        信。
      即使有所謂折價1成(1成左右之議價空間)，應該只指房
        價部分，不包括地價部分。
      被告瓏山林營建股份有限公司否認系爭房屋價值1700萬
        元，原告自應舉證以實其說。
    (8)關於永慶不動產估價師聯合事務所鑑定報告：鑑定報告不
      實，價格減損比例太高。鑑定報告所採樣本，因為房屋有
      傾斜，但是原告系爭房屋並沒有傾斜的情況，不可採信。
  (三)關於鑑定技師的質疑部分：
    (1)依據「台北縣政府建築物施工損壞鄰房事件處理程序」(
      下稱損鄰處理程序)第5 絛之規定，應由雙方協商擇定第3
      公正單位鑑定鄰房損害情形及安全。此規定最重要的原則
      是不可指定鑑定技師，否則難免有偏頗之虞。因原告業巳
      指定雷源嘉土木技師為鑑定人，與前開損鄰處理程序不符
      ，且數度更換其頭銜( 原為台北市土木技師公會，嗣變更
      為中華民國建築技術學會)，被告因而深感疑慮。
    (2)按台北縣政府則於97年1 月21日辦理鄰損會勘時，依前開
      損鄰處理程序，雙方同意由受損戶於會勘後一週內擇定具
      有公信力之鑑定單位辦理修復、安全及補強鑑定。嗣因原
      告指定台北市土木技師公會雷源嘉土木技師為鑑定技師，
      並不符合前開損鄰處理程序關於指定鑑定機構之規定，因
      而於97年3 月10日由台北縣政府及原告與被告瓏山林營建
      股份有限公司，同意以台北市土木技師公會為鑑定單位，
      至於台北市土木技師公會指定由那位土木技師鑑定，事屬
      台北市土木技師公會之權限。台北市土木技師公會指派施
      義芳土木技師負責鑑定工作，原告初則反對，嗣後亦表示
      同意。原告既已同意台北市土木技師公會為鑑定人，作為
      日後協商或辦理提存之依據，自不得另行委任雷源嘉築土
      木技師，另以中華民國建築技術學會名義提出鑑定報告。
    (3)鑑定費用部分，因被告關於費用之支付，均需由承辦人簽
      報被告瓏山林營建股份有限公司，因而向雷源嘉土木技師
      詢問，均未獲雷源嘉土木技師之回應，原告提出之中華民
      國建築技術學會鑑定費用高達新台幣(以下同)25萬元，較
      之台北市土木技師公會之收費標準(約3萬元左右，被證2-
      5)顯屬偏高，亦比被告實際支付予台北市土木技師公會之
      鑑定費用13萬元左右，高出甚多。況，被告同意支付鑑定
      費用係指前述兩造所同意之台北市土木技師公會之鑑定費
      用，被告亦已支付，原告此部分之請求自屬無據。
  (四)關於鑑定報告之內容部分：
    (1)因本件原告委託之中華民國建築技術學會雷源嘉土木技師
      提出之鑑定報告，關於損鄰補償費用高達255 萬元，與被
      告瓏山林營建股份有限公司無法進一步達成協議，因而由
      台北縣政府工務局邀請縣議員李肇南、台灣省建築師公會
      、結構技師公會、台灣省土木技師公會、台北市土木技師
      公會、台灣省大地技師公會，會同中華民國建築技術學會
      雷源嘉土木技師開會協調。會中，與會之上述各公會代表
      ，皆指出中華民國建築技術學會雷源嘉土木技師作成之鑑
      定報告有多處不符含鑑定手冊規定之情形。因而作成決議
      ，由台北市土木技師公會依相同方式再至原告住處，施作
      損害鑑定。
    (2)中華民國建築技術學會雷源嘉土木技師之鑑定報告，與會
      各公會代表認為未依「台北縣建築物施工損壞鄰房鑑定手
      冊」辦理，主要係因：未比對施工前狀況之鑑定報告，
      並將原有損害扣除。未依「台北縣建築物施工損壞鄰房
      鑑定手冊」估算數量，更未附數量計算表。單價亦未依
      「台北縣建築物施工損壞鄰房鑑定手冊」內之單價鑑估。
      )修復費用高達255萬元，遠比重建費用高出許多。
    (3)中華民國建築技術學會雷源嘉土木技師之鑑定報告，有如
      下之瑕疵：)鑑定報告第15. 16頁項目所列數量191 .5m
      ，如何計算，單位不一等，經前述各公會代表詢問中華民
      國建築技術學會雷源嘉土木技師，雷源嘉土木技師無法回
      答。鑑定報告第5 頁，關於壁柱結構竟以目測方式得知
      ，而無任何學理分析或測量依據（例如，壁柱裂縫寬度屬
      極為重要數據，在鑑定報告申竟未提及。），經與會之前
      述各公會代表詢問，雷源嘉土木技師亦無法回答，而鑑定
      報告第15、16頁，關於壁柱裂縫數量竟稱僅有4 處而非如
      第5頁所稱有6處之多，錯誤百出。尤其，鑑定報告第66頁
      ，耐震能力初步評估表，概略評估即可判定系爭建物為不
      安全結構，更乏學理與實務依據。關於鑑定報告第4、5
      頁部分，地基掏空須加灌水泥2500包，工程費1 百萬元。
      此一數據或金額係依據前述鑑定報告第49頁所載之概略評
      估，惟如以該報告所載，須灌漿之數量達92立方公尺，系
      爭房屋早已發生移位或傾斜，此一問題，經與會公會代表
      詢問雷源嘉土木技師，雷源嘉土木技師亦無法回答如何計
      算出上開92立方公尺需灌漿之數據。且，在未經謹慎分析
      與評估下，貿然作成灌漿之結論，是否會造成更大的問題
      ，容有疑慮。關於透地雷達部分，因透地雷達部分技術
      尚未成熟，無法判斷疏鬆區或孔洞區，是基地原來已有的
      還是施工所造成，因此，台北聽建築物施工損壞鄰房鑑定
      手冊」未要求要施作透地雷達，一般而言，只有在傾斜很
      大、下陷嚴重時才施作，以供技師做為決定是否施作地盤
      灌漿之參考。本件，依據台北市土木技師公會之鑑定報告
      ，傾斜率及沉陷量皆非常微小，故無需施作透地雷達。嗣
      後，應原告強力要求，台北市土木技師公會施作透地雷達
      之結果，亦未發現有孔洞區產生，更無需施作地盤灌漿。
  (五)據上台北市土木技師公會出具之鑑定報告，結論指稱「有關
    建築物室內損害賠償屬瓏山林營建股份有限公司應負之責，
    此部分亦符合鄰損處理程序之規定。另外，室外地質疏鬆區
    ，並無影響到建築物主體結構疑慮，室外地質部分非屬建築
    物損鄰程序規定之範圍，及建築物所有權人所應有之主張，
    不適用上述法令，本鑑定遵照台北縣工務局會議紀錄之指示
    ，已經將地質之疏鬆區域釐清。建築物室內部分無需任何灌
    漿修復，而室外地質之疏鬆區是否由瓏山林營造股份有限公
    司施工造成之疑義，應以陳情人未逾陳情時間，有適用之法
    令及所有權人同意之前提下，則本鑑定方認為為瓏山林營建
    股份有限公司應予修復灌漿。若否，自非其應負之責。綜上
    所述，鑑定標的物本身並無明顯之裂縫改，標的物傾斜值低
    於1/2612，改變量相當的小，最大高程差值為0.017M亦無大
    量之改變，此外經由透地雷達得知室內無明顯之疏鬆區，研
    判建築物在正常使用下(如無超載、滲水等)無安全顧慮。惟
    建築物之屋齡沂老舊，亦應定期檢視、維護及保養整修為日
    後使用之重點。」要屬的論，值得採信。反之，雷源嘉土木
    技師之鑑定報告，則不足採信。
  (六)被告答辯聲明：原告之訴及假執行之聲請均駁回；如受不利
    判決願供擔保請求免為假執行。
四、兩造不爭執之事實：
    原告為系爭房屋所有權人，且系爭工程之定作人為被告瓏山
    林企業公司、被告瓏山林營建公司為承攬人，因系爭工程施
    作造成原告所有系爭房屋裂損等損害之事實。
五、兩造爭執點，在於：
  (一)被告瓏山林營建公司應否負過失侵權行為損害賠償責任？
  (二)系爭工程之定作人被告瓏山林企業公司應否負共同侵權行為
    之責任？
  (三)系爭工程之承攬人被告瓏山林營建公司應賠償原告系爭房屋
    之損害額為若干？
  (四)原告請求被告給付委請中華民國建築技術學會鑑定費用25萬
    元是否有理由？亦即兩造是否合意由原告委請專家鑑定，鑑
    定費用由被告負擔？茲分述如下：
  (一)被告瓏山林營建公司應過失侵權行為損害賠償責任：
    原告主張：被告瓏山林營建公司為系爭工程之承攬人，於施
    工時因過失，致原告系爭房屋損害，二者具有因果關係，被
    告應就原告系爭房屋損害負過失侵權行為損害賠償責任等語
    ；被告瓏山林營建公司就原告此部分之主張，則未爭執。且
    經兩造同意就系爭房屋之損害原因為鑑定，經本院囑託清雲
    科技大學鑑定，並提供兩造前各自委請鑑定之鑑定報告（中
    華民國建築技術學會、台北市土木技師公會）資料，經清雲
    科技大學提出鑑定報告，認定：『為了釐清建物之損害原因
    ，比對「台灣省土木技師公會，94.10.25現況鑑定報告，調
    查記錄表及照片說明表」(詳如鑑定報告附件三)與「台北市
    土木技師公會，97.09. 25北土技字第9731672號函，施工中
    鄰房損害修復及安全鑑定補充報告書，現況調查記錄表」(
    詳如鑑定報告附件五)可知臺北縣89中建字第066號新建建築
    工程施工前後鑑定標的物至少多出60處瑕疵，鑑定人研判建
    物之損害是因為相鄰建築工程之....承攬人有過失或因果關
    係所致( 現況顯示：房屋裂縫應是「相鄰建築工程施工中地
    層不均勻沉陷所致」)』（見鑑定報告第4、5 頁），原告與
    被告瓏山林營建公司此部分之鑑定報告，並未爭執；況依兩
    造前各自委請中華民國建築技術學會、台北市土木技師公會
    鑑定之鑑定報告資料，亦均認定就系爭房屋之損害，被告瓏
    山林營建公司應負賠償責任；再按建築物在施工中，鄰接其
    他築物施行挖土工程時，對該鄰接建築物應視需要作防護其
    傾斜或倒壞之措施，建築法第69條定有明文。又建築技術規
    則建築構造編第二章基礎構造第一節第62條規定：「基礎設
    計及施工應防護鄰近建築物之安全。設計及施工前均應先調
    查鄰近建築物之現況、基礎、地下構造物或設施之位置及構
    造型式，為防護設施設計之依據。」、「前項防護設施，應
    依本章第六節及建築設計施工編第八章第三節擋土設備安全
    措施規定設計施工。」，是此等建築法規之規定，應以防止
    危害他人權益或禁止侵害他人權益為目的，自屬民法第 184
    條第2 項規定所謂保護他人之法律。而原告所有系爭房屋因
    系爭工程之施工造成損害，已如前述，而系爭建築工程係屬
    地上15層、地下3 層之高層建築物，此有使用執照在卷可稽
    （見本院卷第17頁）。是被告瓏山林營建公司承攬人，負責
    系爭工程之施作，其施工會妨礙鄰房即原告所有系爭房屋之
    安全，本即應依上開法規作必要安全之措施，以防止損害於
    原告系爭房屋，惟被告瓏山林營建公司施工結果仍致對系爭
    房屋造成損害，且被告瓏山林營建公司復未能舉證證明並無
    過失之事實，則被告瓏山林營建公司之施工行為自有過失，
    應可認定。被告瓏山林營建公司就原告所有系爭房屋之損害
    ，即有過失，且其間復具有相當因果關係，準此，被告瓏山
    林營建公司應就原告所有系爭房屋之損害，負侵權行為損害
    賠償之責，應可認定。是原告依民法第184 條第2、1項規定
    請求被告瓏山林營建公司賠償系爭房屋之損害，為有理由，
    應予准許。
  (二)系爭工程之定作人被告瓏山林企業公司無共同侵權行為之事
    實：
    原告主張：被告瓏山林企業公司為系爭工程之定作人，則定
    作人定作高層建築物時，該工程之挖土施工足以動搖損壞鄰
    地房屋，為一般人皆知之事，從而定作人委託建築師設計及
    交付承攬人施工時，均應注意建築師及承攬人之能力，並應
    注意工程之進行安全，以免加害於鄰地，如怠於此項注意即
    為定作有過失，被告瓏山林企業公司將該工程交付承攬人承
    造過程中，本應注意避免損害鄰房而怠於注意，自屬定作有
    過失，應對於原告所有系爭房屋之損壞應負賠償責任；是被
    告二人之侵權行為，應為原告所有系爭房屋受損害之共同原
    因而應立共同侵權行為等語。
    被告瓏山林企業公司則辯稱：被告瓏山林企業公司僅係本建
    案之定作人，依民法第189 條之規定：「承攬人因執行承攬
    事項，不法侵害他人之權利者，定作人不負損害賠償責任。
    但定作人於定作或指示有過失者，不在此限。」，除原告得
    舉證證明被告瓏山林企業公司定作或指示有過失，否則不必
    賠償。原告所引最高法院74年度台上字第1458號民事判決要
    旨，僅係最高法院民事判決，並非判例，自不足以作為原告
    主張之依據；況依據最高法院上開判決全文，該判決係發回
    台灣高等法院台中分院「本件王中民定作高樓工程，就建築
    師、承攬人之選任，及工程之進行，有無予以適當之注意，
    以免加害於鄰地？原審未予說明，即以上揭理由論王中民不
    負責任，尚有判決不備理由之違法。」，原告仍應就被告瓏
    山林企業公司於本建案對於建築師及承攬人指示有過失舉證
    ，始得請求被告瓏山林企業公司賠償損害。況被告瓏山林營
    建公司成立於60年2 月10日，為成立30年以上，施工經驗豐
    富之甲級營造廠，建築師張國章執行建築師業務超過10年，
    為經驗豐富之建築師，被告瓏山林企業股份有限公司選擇彼
    等擔任承攬人及建築師更無過失可言等語。
    經查：
    (1)按民法第189 條之規定：「承攬人因執行承攬事項，不法
      侵害他人之權利者，定作人不負損害賠償責任。但定作人
      於定作或指示有過失者，不在此限。」，準此，於承攬人
      因執行承攬事項，不法侵害他人之權利者，定作人本即不
      負損害賠償責任。惟就定作人於定作或指示有過失者，始
      需負過失侵權行為損害賠償責任。而就定作人於定作或指
      示有過失之事實，自應由原告負舉證責任。
    (2)查被告瓏山林企業公司為系爭工程之定作人，被告瓏山林
      營造公司則為承攬人，是就系爭工程之施作，被告瓏山林
      企業公司於定作或指示被告瓏山林營造公司有過失之事實
      ，自應由原告負責舉證，但未據原告就此事實舉證以實其
      說，自難令被告瓏山林企業公司負損害賠償責任。
    (3)再按民法第185條第1項前段規定「數人共同不法侵害他人
      之權利者，連帶負損害賠償責任」。是數人共同不法侵害
      他人之權利，固應負損害賠償責任，惟其仍需具共同不法
      侵害他人之權利事實。查被告被告瓏山林企業公司否認有
      不法侵害原告之權利，是原告自應就被告瓏山林企業公司
      確有不法侵害原告權利之事實，負舉證證明之責任，惟亦
      未據原告舉證以實其說，殊尚難令被告瓏山林企業公司負
      共同侵權行為之損害賠償責任。
    (4)原告雖主張：被告瓏山林企業公司為系爭工程之定作人，
      則定作人定作高層建築物時，該工程之挖土施工足以動搖
      損壞鄰地房屋，為一般人皆知之事，從而定作人委託建築
      師設計及交付承攬人施工時，均應注意建築師及承攬人之
      能力，並應注意工程之進行安全，以免加害於鄰地，如怠
      於此項注意即為定作有過失，被告瓏山林企業公司將該工
      程交付承攬人承造過程中，本應注意避免損害鄰房而怠於
      注意，自屬定作有過失，應對於原告所有系爭房屋之損壞
      應負賠償責任等語。但查被告瓏山林企業公司辯稱：瓏山
      林營建公司成立於60年2 月10日，為成立30年以上，施工
      經驗豐富之甲級營造廠，建築師張國章執行建築師業務超
      過10年之事實，未據原告否認，自堪採信。則具有成立30
      年以上施工經驗之甲級營造廠，且有建築師執行建築師業
      務超過10年之事實，自得推認具有施作系爭工程（地上15
      層、地下3 層）之高層建築作業能力；被告瓏山林企業公
      司將系爭工程交由具有30年以上施工經驗甲級營造廠（十
      年執行建築師業務之建築師）之瓏山林營建公司承攬施作
      ，尚難逕予認定被告瓏山林企業公司有何過失。
    (5)基上所述，原告並未確實舉證證明系爭工程之定作人被告
      瓏山林企業公司確有過失不法侵害原告權利之事實，則被
      告被告瓏山林企業公司尚難令負共同侵權行為之責任，應
      可認定。是原告請求被告應負共同侵權行為損害賠償之責
      ，於法尚有未洽，應予駁回。
  (三)被告瓏山林營建公司應賠償原告系爭房屋之損害額為若干：
    原告主張：原告就系爭房屋所受損害額如下，
    (1)系爭房屋之修復費用，經清雲科技大學鑑定共需607577元
      ，因被告曾承諾願以修復費用乘以1.4 倍賠償原告，此部
      分為850607元。
    (2)被告曾於調解會中承諾負擔鑑定費用，原告支出（中華民
      國建築技術學會）鑑定費用為25萬元，應由被告賠償。
    (3)折價損害部分：按物被毀損時，被害人除得依民法第 196
      條請求賠償外，並不排除民法第213條至第215條之適用。
      原告就系爭房屋，受有市價一成之折價損害，而系爭房屋
      未發生損害之狀況下，原告曾委請房仲業者估價，其市價
      行情約1700萬元，則一成損害約170萬元等語。
    被告則辯稱：
    (1)清雲科技大學關於修復費用之鑑定不實，且應扣除折舊比
      例始屬合理：
      被告瓏山林營建公司不否認施工現場有若干瑕疵，但其
        修復費用應以台灣省土木技師公會之鑑定為準，清雲科
        技大學只到過現場履勘一次，引用之資料又係先前之鑑
        定資料，核算出之修復費用，竟高於台灣省土木技師公
        會核算之修復費用20餘萬，其金額顯然不實，不足採信
        。
      修復費用乘以l.2 倍係在調解過程中之陳述，於鈞院審
        理時無拘束力，被告瓏山林營建公司不同意此等請求。
      鑑定費用亦係在調解過程中之陳述，於鈞院審理時無拘
        束力，被告瓏山林營建公司不同意此等請求。況該鑑定
        非被告瓏山林營建公司同意施作，原告更不應請求。
      最高法院77年度第9 次民事庭會議決議(一)：「物被毀損
        時，被害人除得依民法第196 傑請求賠償外，並不排除
        民法第213條至第215絛之適用。依民法第196 條請求賠
        償物被毀損所減少之價額，得以修復費用為估定之標準
        ，但以必要者為限( 例如：修理材料以新品換舊品，應
        予折舊 )。被害人如能證明其物因毀損所減少之價額，
        超過必要之修復費用時，就其差額，仍得請求賠償。」
        退萬步言，即使清雲科技大學之鑑定費用屬實，依最高
        法院上開決議意旨，亦應扣除折舊比例。此點，請訊問
        原告之系爭房屋之屋齡，俾據以扣除折舊比例。
    (2)爭房屋之價值未達1700萬元，且所謂折價1成左右(1 成左
      右之議價空間)並非有據。
      清雲科技大學並非不動產經紀商，對於係爭房屋是否因
        而折價一成(l 成左右之議價空間)，尚屬武斷，不可採
        信。
      即使有所謂折價1成(1成左右之議價空間)，應該只指房
        價部分，不包括地價部分。
      被告瓏山林營建股份有限公司否認系爭房屋價值1700萬
        元，原告自應舉證以實其說等語。
    經查：
    (1)有關係請求賠償鑑定費25萬元部分：
      原告主張：係依民法第184條第2、1項及同法第185條第1
      項共同侵權行為損害賠償請求被告賠償原告支出中華民國
      建築技術學會鑑定費25萬元等語。被告瓏山林營建公司則
      辯稱：負擔鑑定費乙事，僅係在調解中之陳述，在審判中
      不受拘束等語。
      查原告自承係被告曾於調解會中承諾負擔鑑定費用，原告
      支出鑑定費用為25萬元之事實，固據提出調解筆錄一件為
      證，縱令被告瓏山林營建公司確有應允負擔原告自行委請
      專家鑑定，鑑定費用由被告瓏山林營建公司負擔之事實屬
      實，則要此原告與被告瓏山林營建公司間之合意（或為和
      解或協議等）之另一法律關係，但此部分鑑定費用之支出
      ，核非屬被告瓏山林營建公司因過失不法侵害原告系爭房
      屋所生之損害，原告或得依其合意（即被告瓏山林營建公
      司負擔鑑定費用）之法律關係，請求被告給付該鑑定費，
      究不得依侵權行為損害賠償之法律關係請求。是原告依民
      法第184條2、1項、第185 條第1項侵權行為損害賠償之法
      律關係請求被告瓏山林營建公司賠償給付支出中華民國建
      築技術學會鑑定費25萬元部分，於法尚有未洽，應予駁回
      。
    (2)原告請求系爭房屋之修護費用部分：
      原告主張：系爭房屋之修復費用，經清雲科技大學鑑定共
      需607577元，因被告曾承諾願以修復費用乘以1.4 倍賠償
      原告，合計為850607元等語。被告瓏山林營建公司辯稱：
      修復費用乘以l.2 倍係在調解過程中之陳述，於法院審理
      時無拘束力，被告瓏山林營建公司不同意原告此請求。又
      清雲科技大學關於修復費用之鑑定不實，且應扣除折舊比
      例始屬合理等語。
      查本件原告所受系爭房屋損害需修護之費用額部分，經原
      告及被告各自委請鑑定，惟兩造各就對造之鑑定報告均否
      認，經兩造同意再為鑑定，嗣經本院囑請清雲科技大學鑑
      定，並提供兩造前各自委請鑑定之鑑定報告（中華民國建
      築技術學會、台北市土木技師公會）資料，經核依該大學
      鑑定報告內容：『首先進行鑑定標的物週遭地形高程量(
      水準測量) ，並進一步分析整理由申請單位所提供之「台
      灣省土木技師公會，94.10.25現況鑑定報告」及「台北市
      土木技師公會，97.06. 09北土技字第973093 5C號函，施
      工中鄰房損害修復及安全鑑定報告報告書、台北市土木技
      師公會，97.09.25北土技字第97 31672號函，施工中鄰房
      損害修復及安全鑑定補充報告書、中華民國建築技術學會
      ，97.07.09(97)鑑字第681 號函，建築物結構安全鑑定報
      告書等三份鄰損鑑定報告」，作為鑑定分析之依據。....
      (一)上開建物之損害，其原因何？亦即是否因相鄰建築工程
        之定作人或承攬人有過失或因果關係所致？
      鑑定分析：
      由於本案鑑定時，本建築工程業已完工，故僅能就申請單
      位所提供之資料加以研判：
      為了釐清建物之損害原因，比對「台灣省土木技師公會，
      94.10.25 現況鑑定報告，調查記錄表及照片說明表」(詳
      如鑑定報告附件三) 與「台北市土木技師公會，97.09.25
      北土技字第97316 72號函，施工中鄰房損害修復及安全鑑
      定補充報告書，現況調查記錄表」(詳如鑑定報告附件五)
      可知臺北縣89中建字第066 號新建建築工程施工前後鑑定
      標的物至少多出60處瑕疵，鑑定人研判建物之損害是因為
      相鄰建築工程之定作人或承攬人有過失或因果關係所致(
      現況顯示：房屋裂縫應是「相鄰建築工程施工中地層不均
      勻沉陷所致」)。
      (二)上開建物之損害，所需修復方式及其修復費用為若干？
      鑑定分析：
      修復費用主要分為兩大部分，室內瑕疵修復費用及灌漿費
      。
      1.室內瑕疵修復費用：
      依據「台北市土木技師公會，97.09.25北土技字第973167
      2 號函，施工中鄰房損害修復及安全鑑定補充報告書，損
      壞或瑕疵修復費用估算表」(詳如附件六)，針對損壞或瑕
      疵修復費用估算表每一項之數量、單價及修補方法進行比
      對檢討，鑑定人認為對於樑柱裂縫之修補方法應先使用EP
      OXY 灌注填補，另外柱結構裂縫較嚴重處，詳如附件七之
      照片10~13，同意採用中華民國建築技術學會，97.07.09(
      97)鑑字第681號函，建築物結構安全鑑定報告書所建議之
      鋼板補強方法，綜合研判除了「台北市土木技師公會，91
      .09. 25北土技字第9731672號函，施工中鄰房損害修後及
      安全鑑定補充報告書，損壞或瑕疵修復費用估算表」( 詳
      如附件六) 之費用新台幣409590元之外，應增加項目詳如
      附件七、應增加損壞或瑕疵修復費用估算，應增加新台幣
      197987元，共計新台幣607577元。
      2.灌漿費
      鑑定人研判不必灌漿費，理由如下：
      本案水準測量結果顯示，前後期高程並無明顯變化，應可
      說明本案前期鑑定之後至今，尚未發現地層有明顯持續沉
      陷跡象。詳如鑑定附件八、水準測量手簿。灌漿費另一認
      定之必要條件是地面下是否有空洞，所以針對中華民國建
      築技術學會與台北市土木技師公會報告書中之透地雷達部
      分進行研判分析如下：
      (1)中華民國建築技術學會報告
      1.p48頁圖3.1只能看出有一較強的反射面(藍色)，再往下
        並無明顯反射介面出現。
      2.雖然圖3.1未標示波速無法推算確實深度，但推估約40c
        m以下皆為雜亂無章的波型，推測應無明顯空洞。
      3.約20cm~40cm 厚度處有少許不連續的反射介面，推估應
        是大石塊造成的較強反射，並無孔洞的明顯證據。
      4.第4章p49，說明400MHz測深約4.6m，270MHz測深約8m，
        然而除非能經過特殊雜訊處理，才能判讀此深度情況，
        國內目前應尚無此能力，因此該深度的情況( 是否有孔
        洞)應足未知。
      (2)台北市土木技師公會報告
      1.僅提供黑白圖示，資料較不易判讀，且因為反射部份(
        白色)並不連續，無法瞭解地下是否有孔洞，再者p76、
        p78 出現許多等距的反射面，判斷應是複反射的出現，
        因此並無足夠資訊顯示地面下是否有孔洞。』等情。
    原告就此鑑定報告內容並未爭執。被告則辯稱：被告瓏山林
    營建公司不否認施工現場有若干瑕疵，但其修復費用應以台
    灣省土木技師公會之鑑定為準，清雲科技大學只到過現場履
    勘一次，引用之資料又係先前之鑑定資料，竟核算出之修復
    費用，竟高於台灣省土木技師公會核算之修復費用20餘萬，
    其金額顯然不實，不足採信等語。惟查：清雲科技大學之鑑
    定，係本於公正客觀而為鑑定，並未有偏袒之情，且鑑定就
    系爭房屋之損害，綜合研判除了「台北市土木技師公會，91
    .09.25北土技字第9731672 號函，施工中鄰房損害修後及安
    全鑑定補充報告書，損壞或瑕疵修復費用估算表」( 詳如鑑
    定報告之附件六)之費用409590 元之外，應增加項目詳如鑑
    定報告之附件七，應增加損壞或瑕疵修復費用估算為197987
    元，共計607577元。而就被告瓏山林營建公司委請台北市土
    木技師公會鑑定結果所增加損壞或瑕疵修復費用197987元，
    均有就其確實增加之損害部分應修復之細目及費用併附有損
    害之現場照片為證，詳實之鑑定報告，殊無不可採信之虞，
    且清雲科技大學之鑑定，所憑之資料包含中華民國建築技術
    學會及台北市土木技師公會鑑定報告資料，是清雲科技大學
    鑑定人員雖僅前往現場履勘一次，亦得為公正客觀之鑑定，
    殊不得以前往現場履勘一次，即逕認鑑定不實。被告瓏山林
    營建公司辯稱應採信台北市土木技師公會鑑定報告資料，僅
    應賠償409590元等語，但如前述，清雲科技大學鑑定之資料
    ，亦有採信台北市土木技師公會鑑定報告在內，併就台北市
    土木技師公會鑑定報告未鑑定需增加修復部分，載明在鑑定
    報告內（詳如鑑定報告之附件七），就被告系爭房屋損害部
    分所增加修復費用197987元，均有確實損害部分應修復之細
    目及費用併附有損害之現場照片為證，詳實之鑑定報告，難
    謂不可採。被告瓏山林營建公司徒以鑑定人清雲科技大學只
    到過現場履勘一次，引用之資料又係先前之鑑定資料，核算
    出之修復費用，竟高於台灣省土木技師公會核算之修復費用
    20餘萬，其金額顯然不實，不足採信云云，殊乏依據，要不
    可取。又系爭房屋毀損之修復，由於原告除請求修復費用外
    ，併請求因毀損所減少之價額（詳如下述）。本院依原告所
    為舉證，經評估系爭房屋修復後，原告仍有因毀損所減少之
    價額（詳如下述），是原告並未因修復而受有額外利益，自
    無依系爭房屋屋齡計算予以扣除折舊比例之問題。是被告瓏
    山林營建公司辯稱修復費用應予以扣除折舊比例云云，尚有
    未洽，不可採信。
    至於原告請求依被告瓏山林營建公司曾承諾願以修復費用乘
    以1.4倍賠償原告，合計為850607 元等語。惟為被告否認，
    辯稱，修復費用乘以l.2 倍係在調解過程中之陳述，於法院
    審理時無拘束力，被告瓏山林營建公司不同意原告此請求等
    語。惟查原告於起訴時主張：被告曾承諾願以修復費用乘以
    1.2 倍賠償原告等語，嗣復更為主張：被告曾承諾願以修復
    費用乘以1.4 倍賠償原告等語。原告前後主張不一，則究竟
    被告是否確有承諾願以修復費用乘以1.4 倍賠償原告等情，
    已有疑義。況就被告瓏山林營建公司有此承諾之事實，既經
    被告瓏山林營建公司否認此事實，則原告自應依民事訴訟法
    第277 條本文規定負舉證責任，惟原告就此主張積極有利之
    事實，並未確實舉證以實其說，自難採信（甚者，倘兩造確
    有此賠償合意之和解契約事實，則原告亦不得依民法第 184
    條第2、1項規定請求被告被告瓏山林營建公司賠償，附此敘
    明。）。準此，原告主張依被告瓏山林營建公司曾承諾願以
    修復費用乘以1.4倍賠償原告850607 元等語，尚乏依據，要
    不可取。
    基上，原告就系爭房屋之損害額（詳如清雲科技大學鑑定報
    告之附件六所示409590元；及詳如鑑定報告之附件七所示19
    7987元）共計607577元，是原告依侵權行為損害賠償之法律
    關係，請求被告瓏山林營建公司賠償系爭房屋修復費用6075
    77元，為有理由，應予准許。
  (四)原告請求被告賠償系爭房屋交易價值之減損部分：
    原告主張：原告就系爭房屋，受有市價一成之折價損害，而
    系爭房屋未發生損害之狀況下，原告曾委請房仲業者估價，
    其市價行情約1700萬元，則一成損害約170 萬元等語。被告
    辯稱：爭房屋之價值未達1700萬元，且所謂折價1 成左右(1
    成左右之議價空間) 並非有據。清雲科技大學並非不動產經
    紀商，對於係爭房屋是否因而折價一成(l成左右之議價空間
    )，尚屬武斷，不可採信。即使有所謂折價1成(1成左右之議
    價空間) ，應該只指房價部分，不包括地價部分。被告瓏山
    林營建股份有限公司否認系爭房屋價值1700萬元，原告自應
    舉證以實其說等語。
    經查：
    (1)按物被毀損時，被害人除得依民法第196 條請求賠償外，
      並不排除民法第213條至第215條之適用。依民法第196 條
      請求賠償物被毀損所減少之價額，得以修復費用為估定之
      標準，但以必要者為限。被害人如能證明其物因毀損所減
      少之價額，超過必要之修復費用時，就其差額，仍得請求
      賠償（最高法院77年度第9 次民事庭會議決議參照）。從
      而，系爭房屋因被告施工過失而損害，已如前述，原告請
      求必要之修復費用外，如因主觀或客觀交易條件之影響，
      經採取必要之修復後，仍無從完全彌補其交易價值之減損
      者，就其必要之修護費用與交易價值減損之差額，仍非不
      得向被告請求賠償。
    (2)原告就其請求被告賠償系爭房屋交易價值之減損，係聲請
      鑑定件為其舉證證明之方法，請求鑑定就系爭房屋除修復
      損害部分外，另有交易價額之損害。則依原告聲請，本院
      囑託永慶不動產估價師聯合事務所鑑定，鑑定評估價值結
      論為：『勘估標的坐落於台北縣中和市○○路○段136巷2
      號之不動產，本報告基於估價目的為法院訴訟之不動產價
      值參考，價格種類為正常價格，價格日期為民國99年5 月
      14日。依委託人提供之勘估標的基本資料及清雲科技大學
      所作鑑定報告書，評估於現行不動產市場條件下，本案勘
      估標的建物受損前、後價額及折價損害額。經本所估價師
      針對勘估標的進行產權、一般因素、區域因素、個別因素
      、不動產市場現況及勘估標的依最有效使用、獨立估價情
      況下，與本估價師專業意見分析後，先採用比較法、收益
      法（直接資本化法）等估價方法，評估勘估標的房屋未損
      害前一般市場合理價格；折價損害額之評估依清雲科技大
      學所作鑑定報告書所載建物損壞或瑕疵修復估算費用為據
      ，並假定該受損狀況已完成補強修復至結構安全無虞、可
      供正常使用狀態，房屋因受污名化（stigma）影響導致市
      場價值之損害額。評估結果決定如下：
      (1)目前現值：0000000元。
      (2)建物如未受有目前之損害時，則其應有之價額：000000
        00元。
      (3)建物經損害後之折價損害額：0000000 元（損壞修復費
        用607577元、污名化損害0000000 元）。』，至於價格
        形成之主要因素分析為：『
      一、一般因素分析：
      (一)政策面：
      內政部建築研究所3月30日公布「民國98年第4季房地產景
      氣動向」指出，本季房地產景氣對策訊號綜合判斷分數為
      12分，較上一季上升2 分，燈號由黃藍燈轉為綠燈。房地
      產景氣綜合指標方面，領先指標、同時指標均大幅上升。
      個別指標中投資、生產面大幅上升，交易面穩定，使用面
      大幅下降。領先指標為94.63 ，較上季92.58上升2.21%，
      屬於大幅上升，在其他條件不變情況下，顯示99年第4 季
      房地產景氣仍佳。同時指標為105.26，較上季103.10上升
      2.09%，屬於大幅上升。根據99年2月對廠商的調查結果，
      廠商對上季景氣判斷之淨增加為33.61%，相較去年同季景
      氣判斷之淨增加41.18%，顯示廠商認為98年第4 季景氣偏
      好。就地區來看，北部廠商較中部與南部廠商樂觀，三者
      淨增加分別為49.04%、30.77%、27.91%。廠商對於99年第
      1季與第2季景氣預期為略偏好，淨增加分別為16.81%、22
      .22%此外，98年第4 季房地產相關新聞評析，市場利多與
      利空消息比為45:55 ，利空高於利多。就市場消息面來看
      ，主要利多消息包括經濟景氣持續復甦、貨幣供給增加、
      兩岸簽署MOU 、利率維持低檔、消費信心指數增加、一生
      一屋土增稅10% 。主要利空消息包括失業率仍居高檔、政
      府優惠房貸不續辦、加重豪宅房屋稅、緊縮豪宅與非自用
      房貸、停止標售台北市精華區國有土地、陸資來台投資不
      動產案件不如預期、以及建商推案量大幅增加等。另依據
      99年3月18日專家學者諮詢座談會議結果，98年第4季景氣
      呈現樂觀趨勢，惟受到預期市場供給將增加，部分地區房
      價漲幅較高之疑慮，未來利率水準及資金面亦可能面臨調
      節，後續發展仍須觀察。整體而言，本季房地產市場同時
      指標大幅上升，景氣託對策訊號號上升2 分為綠燈，廠商
      對景氣判斷偏好，利多與利空消息比為45:55，整體較第3
      季為佳。雖然領先指標大帷幅上升，廠商對未來景氣預期
      也略偏好，惟市場供給增加，部分地區房價漲幅較高之疑
      慮，及穩定房市相關措施，將對市場價量變化產生影響，
      各界宜更加審慎。
      (二)經濟面：
      行政院主計處國民所得統計評審委員會於99年5 月20日，
      審議99年第1 季與全年國民所得初步統計，主要結果摘錄
      如下:
      99年第1季經濟成長率(yoy)13.27%，較2月預測數(9.24
        %)高出4.03個百分點；經季節調整後，季增(saqr)2.71
        %，折算年率(saar)為11.28 %。
      預測99年經濟成長6.14%, CPI上漲1.40% ,GNP13兆5590
        億元，折合4263億美元，平均每人GNP1萬8414美元。預
        測99年國際經濟情勢方面，隨金融海嘯的威脅逐漸遠離
        ，國際景氣復甦態勢更加確立。雖希臘債信風暴餘波盪
        漾，造成近來金融市場變動劇烈，所幸並未衝擊到正常
        經貿活動。根據環球透視機構(Global lnsight)5 月最
        新預測資料，今年全球經濟成長率將由去年之-1.9% 提
        高至3.7%(較2月預測3.2%大幅修0.5個百分點)，惟各區
        域步調並不一致，回升速度最快為亞洲國家，其中中國
        大陸將由去年8.7% 增至11.0%，是唯一達兩位數成長的
        國家，新加坡由-1.3% 升至9.0%，南韓由0.2%增為5.6%
        ，香港由-2.8% 升為5.2%。先進經濟體中，美國景氣改
        善情況最穩固，預測今年經濟成長率將達3.5% (去年為
        ，-2.4%)，其次為日本之2.0% (-5.2%)，歐盟國家因受
        債務問題拖累，復甦時程延緩，預測僅成長1.0%(-4.2%
        )。
        整體而言，後金融風暴時期，新興經濟體的復甦步伐明
        顯較工業化國家為快，但因新興經濟體之胃納尚難取代
        美、歐市場，全球景氣回歸穩健軌跡仍需較長時間。另
        各國刺激政策之退場時機，亦攸關全球經濟走向。
      二、不動產市場概況分析：
      (一)不動產市場發展概況：
        就去年市場消息面觀察，受到開放陸資來台、股市上漲
        刺激的影響，帶動房地產市場回溫景象，卻呈現投資熱
        潮與購屋需求者觀望兩種心態，造成房地產市場呈現交
        易時間拉長，成交量萎縮的情形，但廠商對未來景氣普
        遍看好，未來房地產市場發展趨勢仍須仰賴經濟情勢明
        朗化與陸資來台後續政策走向決定，加上當前低利條件
        以及兩岸相關題材，對於買氣仍屬正面。對於於台灣房
        市而言，受到MOU 、ECFA議題帶動，伴隨另一波資金消
        息面表現，短期內對於房市有所助益，但後續仍須有實
        質面支撐，短期內房價也就沒有上升的推力。但長期來
        看，隨者兩岸金融市場及經貿的正富化，能夠提升台灣
        廠商的國際競爭力，也將使得房地產市場由國內供需市
        場轉型為國際市場。
        據內政部建築研究所公布去年第4 季房地產景氣綜合判
        斷分數較上一季上升2分為12分，燈號自96年第2季以來
        ，首度轉呈代表房地產景氣穩定的綠燈；領先、同時指
        標亦分別較上季大幅上升2.21%、2.09%。雖然目前國內
        房地產市場呈現價漲量增趨勢，惟因市場供給增加、部
        分地區房價偏高，以及政府穩定房市措施等因素，預期
        短期市場風險大增，各界宜更加審慎。
      (二)不動產市場價格水準分析：
        區域週邊商業機能佳，幹道兩側商家林立，可滿足地區
        民生消賈需求。區內與本案標的用途相類似之產品，公
        寓地面層住辦類型每坪約在22~25 萬元不等；廠辦產品
        市場需求較為有限，同類型產品每坪約在18~23 萬元不
        等，主要受臨路、捷運站距離及商業效益影響。
      三、區域因素合析：
      (一)區域描述：
        本案標的位處中和中山路三段「環球購物中心」西側巷
        內，近板橋行政區界處，週邊土地利用主要以住宅、工
        業類型為主。標的西北側距新板特區、板橋車站直線距
        離約800 公尺；東側距離八里-新店快速道路匝道約900
        公尺；東南側距離北二高中和交流道約2800公尺。
      (二)近鄰地區土地、建物利用情形：
        周邊區域發展以住宅、工業為主，位於中山路二、三段
        、員山路、橋和路一帶為主要工業分佈地，區內廠辦大
        樓、透天廠房林立；幹道裡側公寓、集合住宅大樓社區
        夾雜分佈。
      (三)近鄰地區之公共設施概況：
        區域內相關文教設施、醫療、鄰里公園等設施大致完善
        ，金融服務、郵政、市場、警政消防等各項公共設施之
        享用皆有設置。周邊地區性商業活動主要集中於鄰近中
        山路、板橋漢生東路沿線及舊火車站站商圈等，位於新
        板特區週邊大型百貨商場及位於標的鄰近之購物中心，
        所能提供之服務種類更加多元。區○○道路系統規劃網
        絡完善，公車、捷運運輸系統發達，皆能提供居民日常
        通勤需求。
      (四)近鄰地區之交通運輸概況：
        區○道路規劃以東西向24公尺寬之中山路，南北向以40
        公尺寬之中正路為主要道路，其間配置8 至12公尺寬巷
        弄街道為出入。
        上述主要道路為本區○○○○道路，主要以連絡相鄰之
        行政區，板橋、永和、新莊及新店安坑地區等，亦可利
        用八里一新店高架道路，往返鄰近新莊市區與台北景美
        、木柵等地，或銜接中和交流道上北工高，連絡鄰近鄉
        鎮市區。整體而言，區域交通可及性頗佳。區域內可利
        用之大眾運輸工具，計有公車、捷運、台鐵及高鐵系統
        等。位於中山路沿線有多線公車行駛，路線以往返北市
        各區及及鄰近中永和、新莊等中、短線為主，已可利用
        鄰近捷連板南線及板橋火車站台鐵、高鐵系統快速往返
        於台北市區間、南北各地。
      (五)區域環境內之重大公共建設：
        臺北捷運環狀線（簡稱環狀線）為台北捷運興建中的路
        線，採用中運量系統，其中十四張站至五股工業區○○
        ○○路線，其他部分( 十四張站東側、五股工業區站北
        側等第二階段路線 )則為地下路線，路線自動物園站起
        ，以地下路線方式依序經過台北市文山區經政治大學校
        門前三角地宿舍區○○○路後續沿政大校內四維道，再
        從秀明路、木柵路，接著穿越景美溪至台北縣新店市(
        大坪林站) 後，即轉為高架路線，其後再穿越新店溪，
        經中和市○○路、中山路、板橋市板橋車站，並越過大
        漢溪至新莊市○○路、五股工業區，路線再轉為地下，
        後經蘆洲市徐匯中學站、三重市○○路並穿過淡水河，
        經過台北市○○區○○路，至故宮博物院附近轉向，穿
        越雞南山自強隧道東側，抵達劍南路站。
        環狀線第一階段路線自新店大坪林站起，以地下方式沿
        新店民權路過中正路後出土，再以高架方式跨越新店溪
        後，沿景平路、中山路、板南路經板橋火車站、文化路
        、民生路、跨越大漢溪、經新莊思源路至五工路。全線
        15.4公里。本路線共有14車站(地下1站，高架13站) 及
        機廠1 座。各車站分別為Y6大坪林站、Y7十四張站、Y8
        秀朗橋站、Y9景平站、Y10景安站、Y11華中橋站、 Y12
        橋和站、Y13中原站、Y14板新站、Y15板橋站、Y16新埔
        民生站、Y17頭前庄站、Y18幸福站、Y19 五股工業區站
        ，其銜接之捷運路網有：新店線、中和線、板橋土城線
        、新莊線、機場線、規劃中之安坑線、南北線及萬大線
        ，未來環狀線完成後形成完整、便捷之捷運網絡，提供
        更完善的大眾運輸服務。
      (六)近鄰地區未來發展趨勢：
        近年來鄰近新板特區房價飆升，儼然成為台北縣房市指
        標區，也因此帶動特區周邊土地開發。位於新板特區○
        縣○○道、民生路及中山路間(舍中山路兩側)，原本就
        存在已久的乙種工業區用地，近年受到特區內房價屢創
        新高影響，許多工廠主動遷移並提出都市計畫變更申請
        。特區周邊都市更新案、工業區都市計畫變更案均鄰近
        環狀線捷運站與新板特區，具有延續特區發展動能及擴
        大綜合效果，也可促進土地資源有效再利用，帶動地區
        持續發展。
      四、個別因素分析
      (一)土地個別條件：
        本案基地西側臨接約8公尺寬不等之中山路三段136巷，
        面寬約12.5公尺，深度約14.2公尺，基地呈梯形，地界
        大致方整，地勢平緩。
      (二)土地法定使用管制與其他管制事項：
        本案基地坐落於中和都市計畫範圍內乙種工業區，法定
        建蔽率為60%，容積率為210% 。建築物及土地各項限制
        使用項目詳如都市計畫法臺灣省施行細則第18絛之規定
        。
      (三)建物概況：
        本案建物為鋼筋混凝土造地上4層、地下1層建物，屋齡
        迄今約22.7年。依使用執照登載地上1層為廠房；地上2
        層為辦公室，地上3、4層分別為單身宿舍、康樂室使用
        ；地下層為防空避難室使用。本案現況建物室內受鄰近
        建築工程施工造成牆壁、樑柱及地板有多處龜裂、混凝
        土剝落等損壞狀況，至今仍未補強修復。
      (四)環境評估：
        區域以住宅、工業為主要發展類型，市區道路○○○道
        路系統規劃完備，所需相關文教、生活機能設施亦能滿
        足所需，民生消費需求皆能自足。
      (五)公共設施便利性：
        鄰近地區內有關文教、飲食消費、市場、金融郵政等公
        共設施具近便性，公車及捷運運輸系統便利，有效節省
        民眾交通通勤時間。整體而言，區位之住宅及辦公機能
        所需之便利性佳。
      (六)建物及週遭環境適合性分析：
        週邊環境以住商、工業為主要發展類型，地區內公共設
        施完善，發展成熟度高，本案建物用途與週遭環境適含
        性尚佳。
      五、最有效使用分析：
      (一)法令面最有效使用分析：
        本案基地屬都市計畫內乙種工業區，依都市計畫法臺灣
        省施行細則第18 條規定:乙種工業區以供公害輕微之工
        廠與其必要附屬設施及工業發展有關設施使用為主，建
        築物及上地各項限制使用項且評如規定。本案供廠辦使
        用為法令管制下有效使用狀態。
      (二)市場面最有效使用分析：
        就本案建物條件、法令面及鄰近建物使用型態，依廠辦
        使用為符合市場需求且為最有效使用方式。
      六、勘估標的土地增值稅預估：略計
      肆、價格評估
      一、估價原則說明：
      (一)建物如未受有目前之損害時，則其應有之價額：
        價格之評估採比較法及收益法，求得比較價格及收益價
        格後，考量本次估價目的及價格形成因素等決定其評估
        價格。
      (二)建物經損害後之折價損害額：
        1.價值減損：
          依法令規定不動產交易過程中，出賣方並需提出不動
          產說明書，內容應揭露建築改良物瑕疵情形。由於本
          案房屋因受相鄰建築工程施工造成室內牆壁、樑柱及
          地板有多處龜裂、混凝土剝落等損壞狀況，至今仍未
          補強修復。縱然經過修復補強，未來交易時，仍會造
          成市場需求買方產生安全上之疑慮，並存有瑕疵品的
          心理，導致交易價格減損之損害。依據黃文典(2006)
          認為瑕疵不動產價值減損大致可分為兩類，第一是直
          接減損，這部分可以藉由評估補救或整治實質損害所
          必須支出之成本評估。第二部分為間接減損，有時又
          可稱為污名化減損(stigma damages)。換言之，在實
          質減損回復至發生價格減損意外前之正常情況，可能
          仍有可能存在市場抗性(market resistance )。不動
          產仍會因行銷、承租、抵押貸款、保險、收入與價值
          會有風險影響效果，導致交易價值產生減損，其程度
          受到市場條件、資訊透明度、損害與整修程度以及損
          害發生時間長短等不同因素影響。
        2.評估前提：
        (1)直接減損：依清雲科技大學鑑定報告書內容所載建物
          損壞或瑕疵修復估算費用為據。
        (2)間接減損：本案評估折價損害額指勘估標的因鄰損污
          名化效果導致，為明確分離價值減損計算，需以第一
          部分之直接減損已經完成恢復，透過工程手段已達到
          一般使用且結構安全無虞之狀態，即建物外觀上無顯
          著損壞特徵且結構上符合相關安全標準。
        3.評估方法：
          本案鄰損污名化折價損害額之評估，先蒐集整理市場
          上房屋受損交易案例，經由比較調整相類似產品但無
          受損情況之正常案例後，求取因受污名化導致市場交
          易價值減損比率。再考量勘估標的與各組受損交易案
          例就受損狀態、室內屋況、屋齡、結構、類型等條件
          之差異程度，賦予各組不同權重後，加權平均決定污
          名化價值減損比率。最後以上述求得本案標的房屋未
          受損前一般市場合理價格乘以污名化價值減損比率，
          求得房屋因受鄰損污名化導致之折價損害額。
      (三)目前現值：
        依前項求得建物如未受有目前之損害時其應有之價額，
        扣除直接減損及間接減損額，求得勘估標的目前現值。
      二、估價方法說明：
      (一)比較法：
        以近鄰或類似地區蒐集之比較標的交易價格為基礎，與
        勘估標的進行條件比較、分析及價格調整，求取勘估標
        的之比較價格。
      (二)建物成本法：
        使用與本案建物相同或類似之建築材料，重新建造相同
        建物所需要之營造費用，加計其他間接費用、資本利息
        及利潤後再扣除必要之折舊以求取建物成本價格。
      (三)收益法(直接資本化法)：
        以市場之租賃案例，推估本案標的之合理租金收益，扣
        除可能的損失及一切費用後，求得全年之淨收益，再以
        適當之收益資本化率予以資本化求取勘估標的之收益價
        格。
      三、價格評估過程：
      (一)求取比較價格：
        1.比較標的條件分析：
        2.勘估標的與比較標的總調整率表：
          針對各比較標的進行比較、分析、調整後，將結果採
          加權係數計算，求得勘估標的比較價格每坪分別為NT
          $222000。
      (二)求取收益價格：
        1.比較標的條件分析：
        2.勘估標的與比較標的總調整率表：
          針對各比較標的進行比較、分析、調整後，將結果採
          加權係數計算，求得勘估標的比較租金每坪為NT$870
          。
        3.計算建物成本價格(成本法)：
          採用成本法，建築營造單價參酌中華民國不動產估價
          師公會全國聯合會第四號公報頒訂營造或施工費標準
          所列，台北縣房價水準20~30萬元/坪，鋼筋混凝土造
          地上4 層單位面積造價價水準20~30萬元/坪，鋼筋混
          凝土造地上4乃層單位面積造價每坪為NT$53000~NT$6
          5000。本案推估基礎造價每坪NT$60000，並依台灣地
          區營造工程物價指數98年7月112.72%及99年4月118.9
          1%調整後，求得營造或施工單價每坪為NT$63300。60
          000×118.91%÷112.72%=63300 (元／坪)再考慮設計
          費、廣告銷售費、管理費、稅捐、資本利息、建築利
          潤等成本，求出勘估標的建物重建成本每坪為NT$819
          55，以上述價格為勘估建物每坪之總成本。最後計算
          其累計折舊，求出建物成本價格每坪為NT$46632。(
          計算過程詳如鑑定報告附表三成本法估價表)。
        4.計算收益價格：
          以上述比較租金推估勘估標的未來平均一年期間之客
          觀淨收益，應用價格日期當時適當之收益資本化率，
          計算求得勘估標的之收益價格每坪為NT$218000。(試
          算過程詳見鑑定報告附表四收益價格估價表)。
          每年總收益為NT$538537
          估計每年閒置期：1個月
          每年有效總收益為NT$493658
          每年總費用(含折舊)為NT$131270
          每年淨收益為NT$362388
          收益資本化率推估，訪查區域市場合理價格每坪約介
          於NT$200000至NT$225000，合理月租金每坪約介於NT
          $800至NT$900區域閒置月數約1.0 個月，參酌本案標
          的之費用率(含折舊)約26.6% ，求出本區與標的類似
          之不動產的收益資本化率約為2.88%~3.64% ，最後取
          3.23%為本案之收益資本化率。
          依上述淨收益以收益資本化率3.23% 計算，求得勘估
          標的收益價格每建坪為NT$217825，四捨五入後取NT$
          218000。
      (三)求取污名化(stigma)市場價值之減損比率：
        1.市場交易案例分析：
          經蒐集一般市場上五組房屋受損案例及正常案例價格
          ，進行價格比較、分析、調整後，求得各組交易價值
          減損比率如（詳鑑定報告）各表。
        2.價值減損比率決定：
          茲將本案勘估標的與各組房屋受損案例之受損狀態、
          室內星況、屋齡、結構、類型等條件整理如（詳鑑定
          報告）各表所示。
        最後考量本案勘估標的與各組受損案例就受損狀態、室
        內屋況、屋齡、結構、類型等條件之差異程度分別給予
        1~5 點數，並依加總點數決定各組權重比率，求得本案
        標的污名化價值減損比率為12.1%。
    三、價格決定：
      (一)建物如未受有目前之損害時，則其應有之價額：
        經價格試算結果，求得本案標的房屋在未受有目前之損
        害時一般市場之比較價格及收益價格，如下表所示。最
        後考慮市場現況、各估價方法之適用性及估價目的等情
        況，分別賦予比較價格50%及收益價格50%加權權重，計
        算求得評估價格每坪為NT$220000。本案房地總價為NT$
        00000000。
      (二)建物經損害後之折價損害額：
        1.直接減損：
          依清雲科技大學鑑定報告書內容所載建物損壞或瑕疵
          修復估算費用合計共NT$607577 ，各項修復費用詳如
          （詳鑑定報告）附件。
        2.間接減損：
          以上述求得本案標的房屋未受有目前之損害時一般市
          場合理價格乘以污名化價值減損比率，求得房屋因受
          鄰損污名化導致市場價值之折價損害額為NT$0000000
          。
          減損金額= 未受損害時一般市場市場合理價格×價值
          減損比率=ll331474×12.1%=0000000(元)
        3.合計:
          建物損壞或瑕疵修復估算費用加計污名化折價減損金
          額共NT$0000000。
      (三)目前現值：
        依前項求得建物如未受有目前之損害時其應有之價額，
        扣除直接減損及間接減損損害額，求得勘估標的目前現
        值為NT$0000000。
        目前現值=建物未受有目前之損害應有之價額-折價損害
        額=00000000-0000000=0000000(元)』。
    原告就此鑑定報告並不爭執。被告瓏山林營建公司則辯稱：
    鑑定報告不實，價格減損比例太高。鑑定報告所採樣本，因
    為房屋有傾斜，但是原告系爭房屋並沒有傾斜的情況等語。
    但查，上開鑑定報告就如何計算方式及依據，均載述綦詳，
    尚難徒憑被告以鑑定報告不實，價格減損比例太高而否定此
    鑑定報告。再者，依鑑定報告所採之樣本，並非房屋均為傾
    斜（見鑑定報告書第22至28頁），況鑑定報告所採取之樣本
    ，均有考量各受損狀態之權值比重，加以評估（亦即採取價
    格滅損比例、受損狀態、室內屋況、屋齡、建物結構、建物
    類型、權重比例，而為評估），非徒憑以傾斜房屋與否作之
    為單一之評估方式，此綜合評估方式，應係客觀公平之評估
    方式，應可採信。被告此部分所辯，殊不可取。至於清雲科
    技大學鑑定報告認：「（系爭房屋）修復後是否能回復原有
    設計標準問題( 這部份較為專業，尤其本鑑定標的物屬較老
    舊房屋，除非再更進一步詳評，否則無法瞭解修復後本身是
    否能符合現行法規，也就是說，修復後其安全上的不確定因
    素增多 )。因此就現況言，通常房屋買賣交易上若知悉房屋
    是損傷後再修復的，就很有可能會降低買方(心理層面)的購
    買意願，如此推斷是可能會使鑑定標的物就交易價值上有所
    減損，鑑定人判斷，該屋交易時或許有一成左右之議價空間
    。」，但查清雲科技大學鑑定報告，就系爭房屋何以交易價
    值上有所減損一成之依據，並未載明於鑑定報告，徒以「就
    現況言，通常房屋買賣交易上若知悉房屋是損傷後再修復的
    ，就很有可能會降低買方(心理層面)的購買意願，如此推斷
    是可能會使鑑定標的物就交易價值上有所減損。」，而作推
    論，立論上尚不充足，且就此交易價值之減損，核不動產估
    價師之專業，而且清雲科技大學鑑定報告之計畫主持人（鑑
    定人）係該校土木系陳明正副教授，且依鑑定報告內亦未載
    明陳明正副教授具有不動產估價之專業領域，其餘協同研究
    人員，亦均未載明具有此方面領域之專業能力。因之，清雲
    科技大學鑑定報告認對系爭房屋交易價值之減損為折價一成
    (l 成左右之議價空間)，尚屬速斷，要難採取。準此，原告
    請求依系爭房屋價值1700萬元折價一成為170 萬元，為原告
    系爭房屋交易價值之減損額，自不可取。
    基上，本院認依永慶不動產估價師聯合事務所鑑定報告，認
    原告系爭房屋交易價值之減損額為0000000 元，應可採信。
    是原告請求被告瓏山林營建公司賠償原告系爭房屋交易價值
    之減損0000000 元，為有理由，應予准許。逾此部分之請求
    ，為無理由，應予駁回。
五、基上，原告得請求被告瓏山林營建公司賠償修復系爭房屋費
    用額607577元，及交易價值之減損額為0000000元，合計000
    0000元，是原告依民法第184條第2項、第1 項規定之法律關
    係，請求被告瓏山林營建公司給付0000000 元，及自起訴狀
    繕本送達之翌日即98年2月6日起至清償之日止，按週年利率
    百分之計算之法定遲延利息，為有理由，應予准許；至逾此
    範圍部分之請求，為無理由，應予駁回。
六、原告勝訴部分，原告與被告瓏山林營建公司均陳明願供擔保
    ，聲請宣告或免為假執行，核無不合，爰分別酌定相當擔保
    金額准許之。至於原告敗訴部分，其假執行之聲請，失所附
    麗，應予駁回。
七、本案事證已臻明確，兩造其餘主張、陳述及所提之證據或聲
    請調查證據暨攻擊防禦方法，經本院斟酌後，均與本案判斷
    結果無影響，毋庸再予一一審酌，附此敘明。
八、訴訟費用之負擔：民事訴訟法第79條。
九、本件原告因有減縮訴之聲明，視同撤回該減縮部分之訴訟，
    則就撤回之訴部分，依法應由原告負擔該部分之訴訟費用；
    本判決所命兩造負擔訴訟費用部分不包含撤回訴訟之部分即
    原告應負擔之撤回訴訟部分之裁判費用，但包含本院依原告
    聲請囑託之鑑定費用在內，附此敘明。
中    華    民    國    99    年    8    月    2      日
                  民事第二庭    法  官  李行一
以上正本係照原本作成
如對本判決上訴，須於判決送達後20日內向本院提出上訴狀。如
委任律師提起上訴者，應一併繳納上訴審裁判費。
中    華    民    國    99    年    8    月    2      日
                                書記官  蔡於衡

司法院資訊處製作；財團法人民間司法改革基金會備份。
